臺灣士林地方法院民事判決　　　　　　　　95年度智字第27號
原　　　告　陽鼎實業股份有限公司
法定代理人　甲○○
訴訟代理人　彭玉華律師
　　　　　　吳春美律師
複代理人　　徐沛然律師
　　　　　　馮鉦喻律師
被　　　告　福君水電工程有限公司
法定代理人　乙○○
訴訟代理人　楊貴森律師
上列當事人間損害賠償事件，本院於民國96年6 月13日言詞辯論
終結，判決如下：
    主  文
被告應給付原告新台幣陸萬元，及自民國九十五年九月一日起至
清償日止，按年息百分之五計算之利息。
原告其餘之訴駁回。
訴訟費用由被告負擔百分之四，餘由原告負擔。
本判決第一項得假執行；但被告如以新台幣陸萬元為原告供擔保
，或將上開金額提存後，得免為假執行。
原告其餘假執行之聲請駁回。
    事實及理由
一、原告主張：被告於94年7 月間，請原告就隧道通風口由水泥
    牆面加裝鍍鋅鐵皮，應如何施做提供設計理念。原告為此構
    思施工方法並進行設計，於花費6 個月時間後，終於完成「
    通風管道風管固定圖」、「骨架配置設計圖」、「無風口位
    置骨架施工圖」、「位置骨架設計圖」、「鍍鋅鐵皮折板長
    寬示意圖」（即本院卷(一)第14-17 頁原告證物編號1-5 圖面
    ，下稱：系爭圖面）。原告並將上開全部設計理念及設計圖
    、施工圖告知及交付被告，惟並未同意被告得使用前揭工程
    設計理念或重製工程設計圖面。詎被告未經原告同意，將94
    年7 月至同年12月間陸續取得之原告修正圖面，以轉寄電子
    郵件之方式，加以複製後交付訴外人亞新工程顧問有限公司
    （以下簡稱：亞新公司），由亞新公司冠上設計者之名稱後
    送交台北市政府工務局新建工程處（以下簡稱：台北市政府
    新工處），將之做為「復興北路穿越松山機場地下道工程」
    契約附圖。被告未經原告同意，擅自重製系爭設計圖，再由
    亞新公司重製予台北市政府新工處，做為施工依據，顯已嚴
    重侵害原告著作財產權，為此依著作權法第88條第1 項、第
    2 項第2 款規定、民法第179 條、第184 條第1 項後段，請
    求被告給付原告新台幣（下同）150 萬元及法定遲延利息。
    另依著作權法第89條規定，請求將本件判決書登載於報紙。
    並聲明：(一)被告應給付原告150 萬元，及自起訴狀繕本送達
    翌日起至清償日止，按年息百分之五計算之利息。(二)被告應
    將本件事實審確定判決書全部，以長25公分、寬19公分之篇
    幅，登載於經濟日報第1 版半頁1 日。
二、被告則以：本件工程係因「復興北路穿越松山機場地下道工
    程」其中之通風工程施工中，業主即台北市政府新工處要求
    變更設計，加設內襯風管，並由第三人亞新公司設計。惟因
    先前原水泥牆通風管道已施作完成，加設內襯風管是否會影
    響附屬設備施工，為求慎重，亞新公司召開工程變更協調會
    ，徵詢包括被告在內之各工程承包商意見及建議。因原告為
    風機設備及出風口閘門、排煙口閘門預定供應商，故被告邀
    請其一同檢討亞新公司提出之加設內襯風管、材質、施工規
    範要求對風機及出風口、排煙口後續安裝施作有無問題等事
    項。又因原告公司有意承包該工程，提出無償繪製圖紙之請
    ，而圖紙底圖由被告公司，從原發包圖擷取，提供給原告公
    司，而繪製方式，則一切依亞新公司提出之材質規範、施工
    安裝規範要求而繪製，並無牽涉設計理念、技術、工法問題
    。嗣被告將原告所繪製系爭設計圖，轉寄給亞新公司參考，
    由亞新公司出具正式設計圖，提送台北市政府新工處作為發
    包圖，被告與台北市政府新工處簽訂復興北路穿越松山機場
    地下道工程通風工程契約變更書，由台北市政府新工處提出
    正式之發包圖，被告則依圖施工。被告僅係施工單位，無任
    何設計之權力，工程合約亦與台北市政府新工處所簽，而所
    施工依據之發包圖，則由台北市政府新工處提供。又原告並
    未舉證請求150 萬元之依據，原告所提出之系爭設計圖，與
    台北市政府新工處採用簽立契約之圖示完全不一樣，系爭設
    計圖並未為台北市政府新工處所採納。又原告主張之系爭設
    計圖僅係「示意圖」而非設計圖，兩造如未約定具體報酬數
    額時，業界並無另行支付設計費用之慣例，原告主張被告賠
    償150 萬元確實於法無據等語資為抗辯。並聲明：(一)原告之
    訴及其假執行之聲請均駁回。(二)如受不利之判決，願供擔保
    請准宣告免為假執行。
三、兩造不爭執之事實：
  (一)被告曾將其所承攬「復興北路穿越松山機場地下道工程」其
    中之通風工程底圖提供原告，由原告製作施工圖面，並經被
    告以電子郵件方式轉寄訴外人亞新公司。
  (二)被告與台北市政府新工處所簽訂之「復興北路穿越松山機場
    地下道工程通風工程」契約，所附通風工程施工圖面係如本
    院卷(一)第34-36頁所示（即被告所編證物編號1-3）。
四、依上兩造爭執要旨，本院認本件兩造爭點應包括：
  (一)被告有無侵害原告如原證1-5所示之系爭圖面之著作權？
  (二)如被告侵害原告系爭圖面著作權，原告可得請求賠償之金額
    為何？
  (三)原告得否以被告利用原告所製作之系爭圖面，主張被告為不
    當得利？如可，其得請求之金額為何？
  (四)原告得否以被告利用原告所製作之系爭圖面，係構成民法第
    184 條第1 項後段之侵權行為，請求損害賠償？如可，其得
    請求之金額為何？
五、茲就前述爭點分述如下：
  (一)被告有無侵害原告如原證1-5 （本院卷(一)第14-17 頁）所示
    之系爭圖面之著作權？
    原告指被告侵害其系爭圖面著作權，係指被告將如本院卷(一)
    第34-36 頁所示之圖面，重製交付予訴外人亞新公司之行為
    ，惟查：
  1.原證1-5 所示圖面製作之緣由，係被告承攬台北市政府新工
    處「復興北路穿越松山機場地下道工程」，於94年7 月4 日
    會議決議辦理風管設計變更，將原設計以中空預鑄水泥牆版
    組立之風室，改採內加襯版之獨立風管（見本院卷(二)第9-10
    頁會議紀錄）後，由被告將底圖交付原告後，由原告在被告
    所交付之底圖製作圖面。其間被告副總經理黃煌文並曾帶領
    原告業務部經理郭定陽與亞新公司人員見面，談論工程案件
    之規劃方向，至系爭圖面完成定稿期間，原告並曾與黃煌文
    針對施工圖之磋商多次，進行細部修正，郭定陽與黃煌文討
    論定稿後，則交由原告公司人員丙○○製作完成，此為證人
    即原告業務部經理郭定陽所陳之過程（本院卷(一)第84-85 頁
    ）。
  2.證人即亞新公司工程二部經理丁○○於本院結證稱：94年7
    月27日曾收到被告方面黃煌文所寄如本院卷(一)第113-116 頁
    所示之工程圖檔，圖檔與原告所提原證1-3 之圖檔內容不盡
    相同。收到黃煌文所寄圖檔後，即檢驗圖檔是否符合台北市
    政府新工處的要求，及施工需求規範綜合考量後，繪製新的
    變更設計圖提交台北市政府新工處。變更後的圖與被告所寄
    圖檔有一些差異，也與原告所提跟原證1 、2 、3 圖面不同
    ，亞新公司最後交付台北市政府新工處的是如被證1 、2 、
    3 所示。亞新公司於84年到94年間受台北市政府新工處委託
    ，完成一套如本院卷(一)第117-119 頁所示設計圖交給台北市
    政府新工處辦理發包，原證1 、2 、3 及收受自被告所寄圖
    檔都是架構在亞新公司原設計圖去修改，變更設計在施工階
    段都是業主、承包商及原設計單位協調，亞新公司有陸續給
    承包商一些建議，由承包商提出初步的施工圖，並適時調整
    施工的方式或其他內容，最後由原設計單位定稿，這是一般
    的流程等語屬實（本院卷(一)第108-109 頁）。
  3.依上所述，如本院卷(一)第34-36 頁被證1 、2 、3 所示之圖
    面製作，實係由亞新公司提供如本院卷(一)第117-119 頁所示
    ，尚稱繁複之底稿，由亞新公司工程二部經理即證人丁○○
    指示原告業務部經理郭定陽規劃方向，由郭定陽指示丙○○
    在丁○○所提供之底圖上作業初步施工圖，之後由丁○○、
    黃煌文與郭定陽陸續就圖面直接或間接交換意見完成，再由
    丁○○定稿提交台北市政府新工處。是就被證1 、2 、3 所
    示定稿圖面之完成言，應係丁○○之底圖，加上丙○○、郭
    定陽、丁○○、黃煌文（傳達丁○○意見或自己意見）之共
    同意見，交由丙○○實際作業，再由丁○○潤飾完成之共同
    著作（著作權法第8 條），尚不得以受僱於原告之丙○○係
    實際執筆作業之人，丙○○曾約定受僱原告期間業務上完成
    之作品著作權歸於原告，即謂原告應享有被證1 、2 、3 所
    示圖面之著作權，或謂被證1 、2 、3 係侵害定稿前之原證
    1-5 系爭圖面之著作權。
  4.次按著作之合理使用，不構成著作財產權之侵害，著作權法
    第65條第1 項定有明文。本件原告所以參與系爭圖面之製作
    ，係被告得標之台北市政府新工處「復興北路穿越松山機場
    地下道工程通風工程」變更追加工程後曾與原告接洽，於兩
    造洽談過程，原告主觀認知被告將來會把得標工程轉包予原
    告，圖面之費用可作為承攬報酬之一部分（參本院卷(一)第84
    頁證人郭定陽陳述、本院卷(二)第48頁原告訴訟代理人陳述）
    ，原告並曾於94年12月20日提出如原證10所示之估價單於被
    告，足見兩造之訂約洽商迄至94年12月間仍在進行中。職是
    ，原告既自始即知悉被告係參與台北市政府新工處工程標案
    ，亞新公司乃該工程監造單位，其業務經理郭定陽並曾隨同
    被告方面之黃煌文與亞新公司方面之丁○○商討，被告副總
    經理黃煌文並多次傳達監造單位亞新公司之建議，則依證人
    丁○○前所證述之工程標案實務流程，原告就其提出系爭圖
    面後可能會以電子郵件或其他方式重製、修改後提出於工程
    監造單位或台北市政府新工處等事實，要難謂為不知。且原
    告基於協助被告與台北市政府新建工程處完成締約，其提出
    圖面於被告，當然認知並同意被告將之重製合理之數量後，
    交付工程監造或主辦單位審核、修改，並由台北市政府新工
    處使用於契約附件。被告於前開過程之就系爭共同著作數量
    極少之重製行為，自屬著作之合理利用。被告就共同著作於
    締約階段之合理利用，自不因兩造最終無法完成工程承攬之
    議約而溯及成為不法之侵害著作權行為。
  5.依上所述，被告所為並無侵害原告如原證1-5 （本院卷(一)第
    14-17 頁）所示之系爭圖面之著作權應可認定。又被告所為
    既未侵害原告著作權，原告依著作權法第88條第1 項、第2
    項第2 款規定訴請被告賠償並將判決書登載於經濟日報，自
    屬無據，前述四、(二)爭點亦無審酌必要。
  (三)原告得否以被告利用原告所製作之系爭圖面，主張被告為不
    當得利？如可，其得請求之金額為何？
  1.按無法律上之原因而受利益，致他人受損害者，應返還其利
    益。雖有法律上之原因，而其後已不存在者，亦同，民法第
    179 條前段定有明文。次按當事人本於一定目的而為給付時
    ，其目的在客觀上即為給付行為之原因，給付如欠缺原因，
    當事人受領給付即無法律上原因，應成立不當得利。擬實現
    將來某種目的而為給付，但日後未達成其目的者，亦為給付
    欠缺原因而得成立不當得利。本件原告於兩造洽談締約過程
    ，主觀認知兩造日後應可成立契約，故有先行提供勞務並參
    與系爭圖面製作之給付行為。共同著作之圖面完成後，並提
    供被告重製、交付亞新公司及台北市政府新工處使用。然原
    告前開給付因兩造事後確定無法訂立系爭工程承攬契約而未
    達成目的，依前開說明，被告受領原告前開給付（共同著作
    之利用），即屬無法律上原因，原告應得本於不當得利法律
    關係訴請被告給付。
  2.又按不當得利之受領人，除返還其所受之利益外，如本於該
    利益更有所取得者，並應返還。但依其利益之性質或其他情
    形不能返還者，應償還其價額，民法第181 條定有明文。本
    件原告所為給付及被告所獲利益，乃被告就前述圖面著作之
    利用，此一利益之性質無從返還，自應由不當得利受領人償
    還價額。本院審酌：(一)系爭圖面原告參與部分係由原告企畫
    組長丙○○在原告公司任職期間於半年內斷斷續續完成，其
    間亦非全部時間均投注系爭圖面之製作，丙○○之學歷為高
    職、二專機械系，於原告公司月薪2 至3 萬元，另原告業務
    經理郭定陽並曾參與圖面製作之討論（本院卷(一)第86-87 頁
    ）；(二)證人即亞新公司工程二部經理丁○○證稱：變更設計
    圖是很一般性的施作，只是把鐵皮固定在我們既有的工程上
    ，但確實有一些細節要溝通，要多方面的考量業主，承包商
    及原設計單位的立場（本院卷(一)第109 頁）。(三)原告原擬承
    包被告工程之「工程估價單」（本院卷(二)第36頁），並無相
    關圖面製作之費用項目。(四)被告承攬台北市政府新工處之價
    目「詳細表」，與圖面有關之費用項目，亦僅第七項「施工
    管理作業費」項下之「材料設備送審及施工圖製作」之1 萬
    1,779 元、3122.96 元（本院卷(二)第29、30頁）。(五)台灣區
    冷凍空調工程工業同業公會96年3 月21日（96）台冷會旺字
    第9603243 號覆函稱：「關於通風管道之施工示意圖，如當
    事人兩造未約定具體報酬數額時，業界並無另行支付設計費
    用之慣例，其理由是示意圖而非設計圖」等語（本院卷(二)第
    23 頁） 等各情，認被告利用原告參與共同製作之系爭圖面
    ，應係較一般施工示意圖難度略高，其致原告所受損害，以
    6 萬元估定為適當。又系爭圖面縱非單純之施工「示意圖」
    而包含工法之選擇，然在既有工程上固定鐵皮，在有限之選
    擇下擇一製作施工圖面，究與從無到有、施工複雜、專業，
    工作內容尚包含規劃、建造之建築師工作無法比擬，原告以
    「公有建築委託建築師規劃設計監造酬金標準表」作為本件
    請求參考準據，顯無可採。
  (四)原告得否以被告利用原告所製作之系爭圖面，係構成民法第
    184 條第1 項後段之侵權行為，請求損害賠償？如可，其得
    請求之金額為何？
    如前所述，被告於洽談締約過程利用所提供之圖面，本無何
    不法。又洽商契約結果本存有破局之可能，原告徒以被告最
    終未將工程轉包，認定被告自始意在騙取其設計圖，係以背
    於善良風俗方法加損害於原告，難認可採。再者，縱原告因
    侵權行為受有損害，本院認其數額亦不逾前揭(三)2.所認定數
    額，亦無就此另為審酌之必要。
六、再按受領人於受領時，知無法律上之原因或其後知之者，應
    將受領時所得之利益，或知無法律上之原因時所現存之利益
    ，附加利息，一併償還；如有損害，並應賠償，民法第182
    條第2 項定有明文；又應付利息之債務，其利率未經約定，
    亦無法律可據者，週年利率為百分之五，亦為同法第203 條
    所明定。本件被告至遲於收受本件起訴狀繕本送達之日即應
    知悉自原告受領給付為無法律上原因，是原告就前揭得請求
    之金額，併請求自起訴狀繕本送達翌日起至清償日止，按年
    息百分之五計算之利息，亦屬有據。
七、從而，原告本於前揭原因事實，依不當得利之法律關係，訴
    請被告給付6 萬元，及自起訴狀繕本送達被告之翌日即95年
    9 月1 日起至清償日止，按年息百分之五計算之法定遲延利
    息，為有理由，應予以准許。逾此部分不當得利請求，及本
    於侵害著作權、侵權行為法律關係所為請求，暨以著作權受
    侵害為由，請求被告應將本件事實審確定判決書刊登經濟日
    報，即為無理由，應予駁回。
八、本判決所命給付金額，未逾50萬元，應依民事訴訟法第389
    條第1 項宣告假執行；被告就此陳明願供擔保免為假執行，
    爰酌定相當之擔保金額准許之。至原告其餘假執行之聲請，
    因訴之駁回而失所依據，不予准許。
九、本件事證已臻明確，其餘兩造協議爭點、主張、陳述暨所提
    之證據，經審酌均與本院前揭判斷不生影響，爰不一一詳予
    論述，附此敘明。
十、訴訟費用負擔之依據：民事訴訟法第79條。
中　　華　　民　　國　　96　　年　　6 　　月　　29　　日
                  民事第二庭  法  官  王本源
以上正本證明與原本無異。
如對本判決上訴須於判決送達後20日內向本院提出上訴狀。
中　　華　　民　　國　　96　　年　　7 　　月　　5 　　日
                              書記官  陳淑女
